【裁判字號】    97,重上,92
【裁判日期】    980225
【裁判案由】    撤銷贈與登記等
【裁判全文】
臺灣高等法院民事判決                  97年度重上字第92號
上  訴  人  誠和營造有限公司
法定代理人  乙○○○
訴訟代理人  邱昱宇律師
被 上訴 人  丙○○
法定代理人  丁○○○
訴訟代理人  謝恩華律師
上列當事人間撤銷贈與登記等事件，上訴人對於中華民國96年12
月31日臺灣臺北地方法院96年度重訴字第211號第一審判決提起
上訴，本院於98年2月11日言詞辯論終結，判決如下：
    主  文
原判決關於駁回上訴人後開第二項之訴部分，及該部分假執行之
聲請，暨除確定部分外訴訟費用之裁判均廢棄。
被上訴人應給付上訴人新台幣參仟陸佰玖拾參萬貳仟柒佰陸拾肆
元及自民國九十六年十二月二十日起至清償日止，按年息百分之
五計算之利息。
第一審（除確定部分外）、第二審訴訟費用由被上訴人負擔。
本判決所命給付，於上訴人以新台幣壹仟參佰萬元為被上訴人供
擔保後，得假執行，但被上訴人以新台幣參仟陸佰玖拾參萬貳仟
柒佰陸拾肆元為上訴人預供擔保，得免為假執行。
    事實及理由
一、上訴人主張：被上訴人原係上訴人之法定代理人，上訴人於
    民國85年10月4日起至88年12月14日止，共計為被上訴人墊
    付新亞建設開發股份有限公司（下稱新亞公司）松山大樓工
    程款新台幣（下同）36,932,764元（下稱系爭款項），惟被
    上訴人遲未返還，嗣被上訴人於92、93年間腦部中風，並於
    94年間遭宣告為禁治產人，爰依消費借貸及不當得利之法律
    關係，請求被上訴人給付36,932,764元及自96年12月20日起
    至清償日止，按年息5%計算之利息等語。
二、被上訴人辯以：系爭款項係上訴人參與「新亞公司松山大樓
    」營造工程，將其所得盈餘以購屋方式分配股東即被上訴人
    之盈餘分配款，非係借款，兩造間並無借款關係存在，上訴
    人依消費借貸及不當得利之法律關係，請求返還上述金額，
    均屬無據等語。
三、本件經原法院判決：駁回上訴人之訴及假執行之聲請。上訴
    人不服原判決，上訴聲明為：（一）原判決除撤銷贈與部分
    外廢棄。（二）被上訴人應返還上訴人36,932,764元，及自
    96年12月20日起至清償日止，按年息5%計算之利息。（三）
    願供擔保，請准宣告假執行。被上訴人則聲明：（一）上訴
    駁回。（二）若受不利判決，願供擔保請准免為假執行。（
    原法院駁回上訴人於原審主張訴之聲明第1項，即被上訴人
    於92年11月3日將如原判決附表所示之不動產贈與及移轉登
    記予原審共同被告丁○○○之行為應予撤銷；臺北市松山區
    地政事務所於92年11月3日就如原判決附表所示之不動產以
    夫妻贈與為登記原因之所有權移轉登記應予塗銷，並回復為
    被上訴人所有，暨訴之聲明第2項關於利息起算點逾96年12
    月20日部分，未據上訴人聲明不服，已告確定。）
四、兩造不爭執之事項：（本院卷1第19頁、第170頁背面）
（一）被上訴人於92年10月24日將其所有如原判決附表所示不動
      產贈與其配偶即丁○○○，並於同年11月3日完成所有權
      移轉登記。
（二）上訴人催告被上訴人還款之函文及回執分別如原證4、5，
      被上訴人已收訖催告之通知無誤。
五、本件爭點：（本院卷1第170頁背面）
（一）兩造間是否有消費借貸關係存在？
（二）如認兩造間無消費借貸關係存在，則上訴人主張兩造間有
      不當得利之法律關係存在，是否有理由？
      爰分別述之如下：
（一）兩造間是否有消費借貸關係存在？
  １、按「稱消費借貸者，謂當事人一方移轉金錢或其他代替物
      之所有權於他方，而約定他方以種類、品質、數量相同之
      物返還之契約。」民法第474條第1項定有明文。次按當事
      人主張有利於己之事實者，就其事實有舉證之責任，民事
      訴訟法第277條前段定有明文，又主張法律關係存在之當
      事人，應就該法律關係發生所須具備之特別要件，負舉證
      之責任，至於他造主張有利於己之事實（變更或消滅之特
      別要件），則應由他造舉證證明（最高法院48年台上字第
      887號判例意旨參照）。是當事人主張有金錢借貸關係存
      在，自須就消費借貸關係發生所須具備之特別要件即金錢
      交付及消費借貸之意思表示互相一致負舉證之責。
  ２、上訴人主張：上訴人於85年10月4日起至88年12月14日止
      ，為被上訴人墊付之系爭款項，係屬消費借貸關係等語。
      被上訴人則辯以：系爭款項係上訴人將公司盈餘以購屋方
      式分配予被上訴人之盈餘分配款，兩造間並無消費借貸關
      係存在，上訴人應舉證證明兩造間有消費借貸之合意等語
      。
  ３、經查：
    (1)上訴人主張兩造間有消費借貸關係存在，惟為被上訴人所
      否認，則依上開１後段舉證責任分配原則之說明，上訴人
      自應就兩造間有金錢交付及消費借貸意思表示一致之有利
      事實負舉證之責。
    (2)上訴人主張其自85年10月4日起至88年12月14日止，為被
      上訴人墊付系爭款項之事實，業據上訴人提出代個人付新
      亞松山大樓款項明細表、新亞公司等31名辦公大樓新建工
      程起造人名冊、持分比率及工程款分配表、轉帳傳票、新
      亞公司收款單、統一發票等件為憑（原審卷第5至29頁、
      第142至182頁、第252至253頁），並經證人即曾任上訴人
      公司之會計林美惠、經理江上照於原審證述明確（原審卷
      第135至136頁、第184至185頁），且為被上訴人所不爭執
      ，堪信上訴人確有交付被上訴人系爭款項之事實無訛。
    (3)另兩造間就系爭款項是否已有消費借貸之合意，查：
    觀諸上開轉帳傳票，其上記載上訴人為被上訴人代墊系爭
      款項之會計科目為：「股東往來」及「暫付款」（原審卷
      第6至29頁），而上述「股東往來」及「暫付款」之意義
      ，證人林美惠於原審證稱：「（問：在會計科目上寫股東
      往來，是何意？）有時候是在幫股東代付一些款項，這屬
      於暫時性的科目。」、「（問：在轉帳傳票上摘要的部分
      ，是否就是付款的用途？）都是付給新亞建設，是公司股
      東丙○○的私人房地款。」；證人江上照於原審證稱：「
      （問：公司替丙○○付款，所謂股東往來是何意？）他們
      之間的關係我不清楚，但這錢是公司拿出來的，不是丙○
      ○的。」等語（原審卷第135至136頁、第185頁），可知
      ，系爭款項係上訴人為被上訴人墊付之私人房地款。
    上訴人除為被上訴人墊付系爭款項外，亦有為該公司總經
      理甲○○及經理江上照代墊款項之類此情事，而墊付之金
      額，分別為12,320,916元及5,408,067元，有甲○○及江
      上照墊支情形轉帳傳票及付款證明可按（本院卷1第23 至
      156頁），又上訴人為甲○○、江上照墊付之上述金額，
      據證人甲○○於本院到庭證稱：「（問：證人與江上照何
      時返還公司款項及返還之款項如何？）江上照向上訴人公
      司借520萬元，只還280萬元，日期還要查，其他未還原因
      是因為江上照在公司服務20年沒有退休金，剩下款項就當
      作退休金。我的部分90年度從銀行貸款1,400萬元還給上
      訴人公司，實際上我向上訴人公司只借1,250萬元，其他
      是上訴人公司欠銀行的錢我一起還掉，我多還150萬元，
      因為上訴人公司當時向銀行借了1,400萬元。」等語（本
      院卷第201頁），核與陽信商業銀行匯款收執聯、轉帳傳
      票所載（本院卷1第157至163頁），大致相符，堪信甲○
      ○、江上照業已返還上訴人為其等墊付之款項。
    證人甲○○（85年10月至89年2、3月間擔任上訴人公司總
      經理）另於本院證稱：「（問：傳票上所載款項係購買新
      亞松山大樓不動產之款項，為何該款項由公司支付？）因
      為上訴人公司是我和丙○○2人是股東而已，如果支付只
      要我和丙○○同意即可支付，有向上訴人公司借款的人有
      3人丙○○、甲○○、江上照，我們3人都有在新亞公司買
      房子，因為當時個人沒錢，所以由上訴人公司借錢給3人
      ，當時有說新亞房子蓋好後要去銀行貸款再還給上訴人公
      司，後來到目前為止我和江上照已經還給上訴人公司也有
      收據，惟丙○○尚未償還。」、「（問：上訴人公司在上
      述時間有無分股息、股利？）有分過，上訴人公司成立於
      70年，到88年結束，當中有賺錢，新亞大樓的土地也是上
      訴人公司賺錢買新亞大樓部分土地直接登記給股東的當作
      股息股利，房子部分是股東向公司借的錢，除了土地外還
      有分現金。」、「（問：丙○○蓋房屋是否是公司分的現
      金買的？）丙○○蓋房子的錢是向上訴人公司借的，而非
      屬於盈餘分配，因為當時已經沒有盈餘。」、「（問：上
      訴人公司財務狀況及營運狀況如何？）上訴人公司於70年
      到80年時有分配盈餘，80年到88年就沒有分配盈餘因為當
      時已經沒有錢了，土地是在75到78年左右分配給股東的，
      蓋房子是在82年底才開始蓋。」等語（本院卷1第200頁背
      面至201頁正面）。
    被上訴人雖辯以：系爭款項係上訴人將公司盈餘以購屋方
      式分配被上訴人之盈餘分配款等語，並提出工程結算表及
      甲○○出具之承諾書為憑（本院卷1第187頁、卷2第81頁
      ）惟：
    I上開工程結算表，係由被上訴人所製作，其上並無上訴人
      之簽名確認，而上訴人亦爭執該結算表上所記載之分配金
      額（本院卷1第183頁背面），且該結算書上所載之工程名
      稱，其中「安樂國宅」、「松山大樓」部分，並非上訴人
      承攬之工程範圍，此有營繕工程結算驗收證明書及松山大
      樓新建工程合約可按（本院卷2第5至25頁）。況上述結算
      書記載之金額，亦與系爭款項不符，自難僅憑該結算表，
      即認系爭款項係分配與被上訴人之盈餘分配款。
    II觀之前揭承諾書，其上記載：「有關本人松山房屋出售，
      由丙○○代繳增值稅約253萬元及土地約差額360萬元正（
      按分配表核算及實際登記為準）以上兩項併入公司結算本
      人收入無誤。此致丙○○君立據人甲○○。」等語（本院
      卷2第81頁），僅能證明甲○○與被上訴人間基於買賣關
      係訂有上述約定，至該約定與系爭款項是否即係被上訴人
      所謂之盈餘分配款，仍難因之顯示二者之關連性。
    III如上所述，證人江上照係上訴人公司之經理，而非上訴人
      公司股東，惟上訴人除為被上訴人墊付系爭款項及甲○○
      墊付款項外，亦為江上照墊付款項；又自82年以後，甲○
      ○與被上訴人在上訴人公司之持股比例分別係40%與60%，
      此有證人甲○○證詞及上訴人變更登記表（本院卷1第201
      頁、原審卷第231至232頁）可按，然系爭款項（即36,932
      ,764元）與上訴人墊付予甲○○之金額12,320,916元，經
      核亦與被上訴人及甲○○持股之比例不合，此外，上訴人
      公司亦無分配盈餘之任何紀錄。以上諸點，均與一般公司
      為分配盈餘之常情相悖。
    Ⅳ故被上訴人辯以系爭款項係上訴人公司之盈餘分配，應不
      可採。
    準此，本院爰審酌上開轉帳傳票記載之意義、上述3位證
      人之證言、甲○○與江上照均已返還上訴人為其等墊付之
      款項，及被上訴人辯稱系爭款項係盈餘分配款尚不足採等
      理由，認兩造間就系爭款項應已達成消費借貸之合意。
  ４、綜上，兩造間既有金錢交付之事實，復有消費借貸意思表
      示一致，自應認兩造間之消費借貸關係業已成立。
（二）如認兩造間無消費借貸關係存在，則上訴人主張兩造間有
      不當得利之法律關係存在，是否有理由？
      如上所述，本院已認兩造間之消費借貸關係業已成立，是
      本院自無再論述本項爭點之必要，併此敘明。
六、綜上所述，上訴人依民法第474條消費借貸之法律關係，請
    求被上訴人給付36,932,764元，及自追加起訴狀繕本送達日
    即96年9月26日（原審卷第292頁背面）後之96年12月20日起
    至清償日止，按年息5%計算之利息，為有理由，應予准許。
    原審就此部分為上訴人敗訴之判決，尚有未洽。上訴意旨指
    摘原判決此部分不當，聲明廢棄改判，為有理由。爰由本院
    予以廢棄改判如主文第2項所示。又兩造均陳明願供擔保宣
    告准、免假執行，經核均無不合，爰分別酌定相當擔保金額
    准許之。
七、本件事證已臻明確，兩造其餘之攻擊、防禦方法，核與判決
    結果不生影響，爰毋庸一一論述，併此敘明。
八、據上論結，本件上訴為有理由，依民事訴訟法第450條、第
    78條、第463條、第390條第2項、第392條第2項，判決如主
    文。
中    華    民    國    98    年    2     月    25    日
                    民事第十二庭
                        審判長法  官  陳駿璧
                              法  官  王麗莉
                              法  官  陳邦豪
正本係照原本作成。
如不服本判決，應於收受送達後20日內向本院提出上訴書狀，其
未表明上訴理由者，應於提出上訴後20日內向本院補提理由書狀
（均須按他造當事人之人數附繕本）上訴時應提出委任律師或具
有律師資格之人之委任狀；委任有律師資格者，另應附具律師資
格證書及釋明委任人與受任人有民事訴訟法第466條之1第1項但
書或第2項（詳附註）所定關係之釋明文書影本。
中    華    民    國    98    年    2     月    25    日
                              書記官  李佳樺
附註：
民事訴訟法第466條之1（第1項、第2項）：
對於第二審判決上訴，上訴人應委任律師為訴訟代理人。但上訴
人或其他法定代理人具有律師資格者，不在此限。
上訴人之配偶、三親等內之血親、二親等內之姻親，或上訴人為
法人、中央或地方機關時，其所屬專任人員具有律師資格並經法
院認為適當者，亦得為第三審訴訟代理人。


司法院資訊處製作；財團法人民間司法改革基金會備份。
